【裁判字號】    99,整抗,6
【裁判日期】    991227
【裁判案由】    公司重整
【裁判全文】
臺灣臺北地方法院民事裁定               99年度整抗字第6號
抗  告  人  得盛營造股份有限公司
法定代理人  曾盛雄
相  對  人  德寶營造股份有限公司
法定代理人  賴悅顏
上列抗告人因與相對人德寶營造股份有限公司間聲請終止公司重
整事件，抗告人對於民國99年6 月28日本院95年度整字第2 號民
事裁定提起抗告，本院裁定如下：
    主  文
抗告駁回。
抗告程序費用新台幣壹仟元由抗告人負擔。
    理  由
一、抗告意旨略以：
    (一)依相對人之重整計劃書所載，其至民國96年1 月12日止之
      負債金額為新臺幣（下同）33億732萬6000元，保證債務
      為28億8021萬6000元，合計總負債為61億8754萬2000元，
      此顯與相對人陳報法院所載「營運持續產生虧損，截至96
      年6月30日負債總額已超過資產總額21億1459萬2000元」
      有所不符，原審以此為認定基礎，與事實不符。
    (二)相對人董事長賴悅顏業已自承，相對人公司於裁定重整後
      ，係致力於在建工程之去化及重整債權之清償，並自96年
      退票後，於96至99年間已將重整裁定時之15個專案，執行
      至目前未完成工程僅餘1 個，在建工程計完成逾36.77 億
      之金額，而相對人清償金額為2.15億，執行結果之毛利率
      為5.8 ％（計算式：2.15億÷36.77億＝5.8％）。惟於重
      整期間內，相對人在重整裁定及強制處分之保護傘下，既
      不須償還退票前廠商的貸款、陸續退票款、銀行本金、銀
      行利息、保證費用等間接成本費用，竟仍無法達到國稅局
      所核定營造業毛利率為21％之基礎，顯見相對人於重整期
      間所完成之工程均為虧損，未能兼顧重整債權人之利益，
      其於財務報表內記載「前面三年雖然一直在虧損，但98年
      度的半年報，稅後淨利已經轉正」之情，尚非事實。是原
      審裁定逕以「重整後能達到收支平衡，且具有盈餘可資為
      攤還債務者，即可認為其有經營之價值，而且98年度的半
      年報稅後淨利已經轉正」為認定，乃為不正確之見解；遑
      論，相對人公司在建工程全部完成後，即無其他工程可茲
      進行，更見相對人無繼續償債可能性。至原審另以相對人
      現有員工98人（外勞占30人），而與抗告人所陳相對人員
      工由288 人，減至目前不到10人為比較，作為審核之基礎
      ，更係枝尾末節，非屬能否重整之重點所在。
    (三)又相對人自96年退票後迄至99年間，均未取得新建公共工
      程或私人工程，亦無大筆新資金增資注入，僅一再修正重
      整計劃及展延員工認股、增資計劃等，堪認此均重整人藉
      由重整計劃所實施之拖延手段，相對人顯無重整利益存在
      。再者，相對人欲取得政府重大工程，應有一定要件，惟
      相對人前因未履約情事，已遭政府機關依採購法取消投標
      資格，且相對人復因信用破產，無法提出無退票證明，銀
      行亦不願為其出具押標金保證書、履約保證金，致無法參
      加公共工程投標，是相對人公司重整乃屬空言。原裁定裁
      定認相對人保證債務18.5億元，該期間解除保證債務7.85
      億元，顯屬細節，與其總負債61.87 億相較，不成比例。
    (四)相對人自承「96年6 月30日負債總額已超過資產總額達21
      億1459萬2000元，負債金額為33億722 萬6000元（僅含銀
      行借款及廠商貨款、不含保證債務）」之情，則相對人於
      99年底時，所有於96年退票當時所餘在建工程，在扣除被
      取消合約、沒收履約保證金及增加負債務外，亦全部完成
      ，斯時相對人若仍未有新工程合約及新資金注入，其重整
      計劃實礙難繼續施行，相對人屆時一再修正、變更重整計
      劃，明顯損及所有債權人及銀行權益。原審裁定未察法院
      重整案件，未曾有營造公司重整成功案例，亦不切實際。
    (五)為此提起本件抗告，請求撤銷原裁定。
二、按重整計畫因情事變遷或有正當理由致不能或無須執行時，
    法院得因重整監督人、重整人或關係人之聲請，以裁定命關
    係人會議重行審查，其顯無重整之可能或必要者，得裁定終
    止重整，公司法第306 條第3 項定有明文。又法院為前開規
    定處理時，應徵詢主管機關、目的事業中央主管機關及證券
    管理機關之意見，同法第307 條第1 項亦有明定。從而經法
    院認可之重整計畫如因如因情事變更或有正當理由致不能執
    行，且顯無重整之可能或必要時，法院得無須先裁定命關係
    人會議重行審查，即於徵詢主管機關意見後，逕行裁定終止
    重整。至於所謂「情事變遷」，則係指重整計畫、契約成立
    後，因環境或基礎有所遽變，非當時所得預料之情形。
三、經查：
    (一)本件抗告人依其與相對人簽訂之合約書及聯合承攬協議書
      約定，抗告人對相對人享有約2億7170萬9881元之內部利
      益分配請求權，此有合約書、聯合承攬協議書及工程估驗
      單附於原審卷可稽，且該權利係成立於相對人受重整裁定
      前，抗告人即為重整債權人，自為公司法第306條第3項所
      稱之關係人，先予敘明。
    (二)原審法院依公司法第307條第1項之規定，曾徵詢經濟部、
      內政部營建署、行政院金融監督管理委員會（下稱金管會
      ）、行政院金融監督管理委員會證券期貨局、臺灣證券交
      易所股份有限公司等，其結果：1.經濟部表示經派員訪查
      (1)公司現況：據該公司董事長賴悅顏先生說明，該公司由
      於93年間因台南機場及彰化師大地下停車場工程案遭到停
      權，並於95年6月1日因存款不足遭退票，及後續無法承包
      新的工程，是以95年12月19日經裁定准予重整後，公司致
      力於在建工程之去化及重整債權之清償。未完工程案數由
      重整裁定時的15個專案，迄至目前未完工僅剩1個專案，
      在建工程完成逾36.7億，清償金額達2.15億。(2)該公司重
      整裁定時員工為288人（正職員工152人，約僱工136人）
      ，現有員工98人（外勞佔30人），該公司未來如能依重整
      計畫書確實執行，應有助於重整。至於該公司應否終止一
      節，因涉資金、財務及資產等因素，本部無法進一步評估
      。2.金管會則函覆稱(1)本會證券期貨局先前對德寶營造公
      司重整計畫表示之意見結論略為：該公司所提重整方案，
      似過於簡略；償債計畫方面，尚難稱具體，且須是未來實
      際營運狀況及各債權人意願，因此，是否有合理之預估基
      礎以支持重整之價值及可能，有待相對人提出具體資料佐
      證。(2)據日正聯合會計師事務所劉昇昌及陳儷文會計師查
      核簽證該公司97年度及98年上半年度財務報告顯示該司稅
      後損益雖自98年第2季轉為正數，惟現金部位仍顯不足，
      並出具該公司未來是否繼續經營需視重整計畫能否有效執
      行即能否取得足夠營運資金而定，其繼續經營能力仍存有
      重大疑慮之意見。(3)綜前所述，德寶營造公司截至98年上
      半年度，本業轉虧為盈，惟公司淨值仍呈負值，本案是否
      有重整價值，請貴院卓酌。3.臺灣證券交易所股份有限公
      司則未便表示意見。4.內政部營建署閱函覆無意見。
    (三)抗告人主張相對人於重整期間所完成之工程均為虧損，未
      能兼顧重整債權人之利益，且在建工程全部完成後，相對
      人即無其他工程可茲進行，益徵其無繼續償債可能性等情
      。惟公司重整程序主要目的在於公司之重建更生，係使有
      重新經營可能之公司免於破產或解散，造成經濟社會之損
      失，而所謂重建更生之可能，應按公司之營業狀況，依合
      理財務費用負擔標準，仍有經營之價值者，方有重建更生
      之可能。而本件公司重整依相對人提出經法院認可之重整
      計畫書內容所載，其主旨係於在建工程之去化、重整債權
      之清償，同時致力於業務維持及債權回收及爭議處理等情
      ，則依相對人於98年6 月10日所所出具之重整計畫執行報
      告顯示（見原審法院卷第24至31頁），相對人於重整裁定
      後之執行情形：
      1.關於在建工程、存量及員工人數部分：相對人於重整裁
        定時，相對人未完工案數為15個、存建存量49億4710萬
        7939元、存量比例100 ％、員工總人數288 人，執行至
        98年5 月止之未完工案數1個、存建存量3億9570萬2818
        元、存量比例8 ％、員工總人數98人。
      2.在建工完成情形：相對人於重整裁定時在建存量，加上
        業主追加或物調部分，並另扣除目前在建存量、業主終
        止合約或追減部分，總計相對人於重整期間計完成在建
        存量約35億4523萬2000元。
      3.保證解除情形：相對人於重整裁定時之保證為18億5397
        萬4000元，迄至98年6 月止保證餘額為7 億283 萬8000
        元，並扣除因業主求償轉借款3 億6552萬7000元後，相
        對人於重整期間計解除保證7 億8560萬9000元。
      4.資產重評價及清理處分情形：
        (1)土地及房屋處分：受南區國稅局禁止處份影響，現已
          依重整計畫及相關法規爭取解除。
        (2)施工機具設備：置放漢泰之資產，於97年出售予錕達
          企業、誼山起重兩家公司，合計共1094萬（含稅），
          目標達成率100 ％；另96年7 月至98年2 月間就置放
          漢泰以外之資產出售金額累計2402萬元（含稅），目
          標達成率100 ％。
        (3)收尾收款情形：公司於96年7 月間提出重整計畫時之
          收款目標10億9000萬元，迄98年5 月31日止之實際收
          款金額為2 億8694萬1000元，而剩餘收款目標為8 億
          305 萬9000元（主要目標包括C362標工程款及保留款
          訴訟3.2 億元及高屏大橋工程款訴訟2.5 億元）。
        (4)擔保品處理情形：96年1月 至97年12月間，擔保品取
          品目標1億1665萬5000元，迄今實際解除金額1億1722
          萬7000元，達成百分比為100 ％。另98年1 月至98年
          6 月間，擔保品取品目標2926萬8000元，迄今實際解
          除金額4935萬4000元，達成百分比為168.63％。是擔
          保品處理情形簽合重整計畫進度。
      5.重整債權及重整債務清償情形：
        (1)重整債權部分：重整計畫於97年6 月5 日、98年4 月
          3 日更正裁定確定，甲案每季清償乙次，視當季收尾
          收款金額扣除公司營運週轉金而定。經檢討第一次、
          第二次各清償1／12 ，第三次、第四次各清償1／6，
          餘未清償1億3977萬2074元預計於98年7月底前清償完
          畢。而重整債權之甲案應清償金額為2 億3719萬9824
          元，已清償金額9702萬1105元，清償比率近1／2。至
          於其於重整債權乙、丙、丁、戊案之償債計畫，則尚
          未開始清償。
        (2)重整債務部分：在建工程補不足之重整計畫目標1 億
          7900萬元，已執行金額1 億7958萬2000元，達成比率
          為100％，而在建工程目前僅餘CL304標，依收支規劃
          應可自給自足，後續無需求，合於計畫。營業費用之
          重整計畫目標4958萬3000元，已執行金額4158萬6000
          元，達成比率84％，合於計畫。保固支出之重整計畫
          目標3451萬7000元，已執行金額4670萬1000元，達成
          比率132 ％，而保固支出統計97年1 月至98年5 月間
          ，計畫列2500萬元／年，因前期保固工程多，97年預
          計3600萬元並逐年遞減，98年預計2000萬元，前6 個
          月每月200 萬元，至98年5 月共計4600萬元，尚符計
          畫。
      6.承前可知，依該重整計畫執行報告所載，相對人自95年
        12月19日獲法院裁准重整及於97年6 月5 日裁准認可重
        整計畫起，關於其重整計畫之執行，無論係在建工程存
        量之完成、去化或係就銀行保證債務之解除，均有顯著
        減少，有助於提昇公司營運價值及改善營運狀況；且就
        員工人數部分亦有明顯瘦身，確實減少公司人事成本費
        用支出；同時相對人於重整期間復另針對資產重新評價
        及清理處分部分，並有積極處分施工機具設備、收尾收
        款、收回長期股權投資、取回擔保品及爭議處理之情形
        ，益徵重整計畫之持續執行，縱或有不如重整債權人之
        預期，然相對人尚非顯無重整之可能或必要。再者，關
        於重整債權部分，相對人亦有依重整計畫核實清償重整
        債權之甲案所應清償之金額，並已開始進行重整債權乙
        案部分之清償，至重整債務之臚列亦顯合於重整計畫。
        是依重整計畫執行報告所載情形，本院堪認相對人於重
        整計畫之進行尚無任何情事變更或有正當理由致不能執
        行之情形，仍應有繼續執行之可能。茲既本件重整計畫
        尚能執行，非無不能執行情形，則衡以相對人公司財務
        費用之收支尚能自給自足，無須對外舉債，其於在建工
        程去化完畢，並藉此清理價值資產及收回擔保品以為重
        新評價，復就重整債權及重整債務為合理處分後，應足
        改善相對人公司體質及營運價值而增加其經營規模，即
        得重新繼續對外承攬工程以增加公司營業收入，提高其
        償債能力，儘速促成公司重建更生之目的。抗告人主張
        相對人無繼續償債之可能性，非有理由。
    (四)另審酌金管會就相對人公司97年度及98年上半年度財務狀
      況及經營結果之分析（見原審卷第48至50頁）：1.財務狀
      況：該公司淨值已為負數，出現資產不足抵償負債，且帳
      列高額應收帳款。惟依所附簡明資產負債表及財務比率分
      析表所載，相對人於重整期間公司淨值負數情形略有減少
      約1億1287萬3000元，且流動比率及負債占資產比率亦稍
      有改善情形。2.營業收入及獲利能力：該公司97年度營業
      收入雖較96年同期下降，惟98年上半年度營業收入較97
      年同期增加，且營業損益及每股盈餘轉為正數。3.現金流
      量：該公司已逐漸自營運活動獲取營運資金挹注，並開始
      償還應付重整債權等情。堪認相對人公司於重整期間雖無
      大幅明顯改善情形，但仍有漸趨好轉現象，且無持續惡化
      情況，其並得透過本業之營業收益自行支付營業成本，維
      持公司基本正常運作，致公司每股盈餘轉虧為盈，以逐步
      累積公司之現金流量，而得提高其償債能力。基此，相對
      人於重整期間內依重整計畫執行結果，公司財務狀況及營
      業既漸有好轉現象，相對人仍有重建更生之可能，自非有
      因情事變遷致不能繼續執行重整計畫或係屬顯無重整可能
      之情形，抗告人請求裁定終止重整，尚非有據。
    (五)抗告人復再陳稱相對人於重整期間，均未取得新建公共工
      程或私人工程，亦無大筆新資金注入，顯無重整利益，應
      屬情事變遷致無法繼續執行重整程序等情。然重整公司必
      須設法提高現存資產市場價值，先將現存資產變現，同時
      提昇公司於市場營運評價，並設法透過調整組織結構，增
      強公司競爭力，降低公司虧損，始能吸引新投資者挹注新
      資金，職是公司能否爭取新資金注入，涉及之因素甚多，
      有宏觀的產業環境因素，亦有微觀的公司條件；而就公司
      條件而言，投資人考量之因素也很多，包括過去損益表所
      呈現歷史數字的絕對值、歷史數字的趨勢比較、公司之專
      業與實戰經驗的優良人力資源、公司品牌等無形資產價值
      等，甚至債權人通過之清償方案所遺留之重整債務，均為
      投資人或投資資金是否挹注之關心重點。本件相對人於重
      整期間既已積極執行在建工程之去化及重整債權之清償，
      且目前相對人在建工程既已去化僅餘1個專案，而重整債
      權亦清償至乙案，顯見相對人公司之債務至少已清償2億
      3719萬9824元數額，而逐漸降低其重整債權之負擔；加以
      依前揭金管會之財務狀況及經營結果分析而言，相對人公
      司之營運狀況非無改善情形，其98年上半年度每股盈餘由
      虧轉盈，且現金流量亦有所增加，已足增加投資人之投資
      誘因，相對人非全無重整利益存在。復參以前揭重整計畫
      執行報告內關於員工認股權證、減、增資及股權結辦理情
      形：1.依重整計畫員工認股權證須辦理完成後始進行後續
      作業；2.員工認股權證發行作業已備本院裁定，憑以向經
      濟部辦理變更登記後，再向證期局辦理後續作業等情（見
      原審卷第31頁），是若順利進行相對人應可於重整期間內
      完成員工認股權證發行，並獲得新資金注入之結果。準此
      ，本院認為考量相對人公司、員工及重整債權人之利益後
      ，認本件相對人重整程序應繼續執行，而無裁定終止重整
      並宣告破產之必要。
四、從而，原審法院經綜合衡酌聲請人以及金管會、經濟部之意
    見，並參以相對人之重整計畫及執行報告後，認相對人執行
    重整計畫迄今，於營運之增加、債權之回收及爭議之處理方
    面，均朝向有利於相對人重建更生加以運作，而駁回抗告終
    止重整之聲請，尚無違誤，抗告意旨仍指謫原裁定不當，委
    非有理，應予駁回。
五、據上論結，本件抗告為無理由，並依非訟事件法第46條、第
    21條第2 項、民事訴訟法第495 條之1 第1 項、第449 條第
    1 項、第78條，裁定如主文。
中    華    民    國    99    年    12    月    27    日
                  民事第四庭審判長    法  官  張瑜鳳
                                      法  官  余明賢
                                      法  官  趙子榮
以上正本係照原本作成。
如不服本裁定，僅得於收受本裁定正本送達後10日內，以適用法
規顯有錯誤為理由，向本院提出再抗告狀，（須附繕本一份及繳
納再抗告裁判費新台幣1,000 元），經本院許可後始可再抗告。
中    華    民    國    99    年    12    月    27    日
                                      書記官   謝榕芝

司法院資訊處製作；財團法人民間司法改革基金會備份。
